【裁判字號】    88,上更(一),489
【裁判日期】    890829
【裁判案由】    返還價金等
【裁判全文】
臺灣高等法院民事判決  八十八年度上更(一)字第四八九號
      上  訴  人  甲○○
      即反訴原告
      訴訟代理人  潘正芬律師
      複  代理人  許啟龍律師
                  章修璇律師
                  周良貞律師
      被 上訴 人  昭興有限公司  設台北縣土城市○○路一一八之一號
      即反訴被告
      法定代理人  陳和吉      .
      訴訟代理人  鍾永盛律師
                  吳信吉律師
右當事人間返還價金等事件，上訴人對於中華民國八十七年十月十七日臺灣臺北地方
法院八十七年度訴字第一四四六號第一審判決提起上訴，經判決後，由最高法院發回
更審，並提起反訴，本院判決如左：
      主      文
原判決關於命上訴人給付之金額超過美金貳萬伍仟元本息部分及訴訟費用之裁判均廢
棄。
右開廢棄部分，被上訴人在第一審之訴駁回。
上訴人之其餘上訴駁回。
反訴原告之反訴駁回。
第一、二審及發回前第三審訴訟費用關於上訴部分，由被上訴人負擔二分之一，餘由
上訴人負擔；關於反訴部分，由反訴原告負擔。
      事      實
甲、上訴人即反訴原告方面：
一、聲明：
（一）本訴部分：
   (一)原判決關於不利於上訴人部分廢棄。
   (二)右開廢棄部分，被上訴人在第一審之訴駁回。
（二）反訴部分：被上訴人應給付上訴人美金四萬七千八百九十五點二一元及自民國
      （下同）八十七年一月一日起，至清償日止，按年息百分之五計算之利息。
二、陳述：除與原判決記載相同者，予以引用外，並補稱：
  (一)上訴人及其配偶即訴外人愛德華‧查洛夫（EDWARD  CHERNOFF）（下稱上訴人夫
    婦）於八十五年七月三日與被上訴人簽訂協議書（下稱系爭協議書）前，為替被
    上訴人開拓國外市場，到處拜訪國外廠商，搜尋商機，以打開被上訴人之國際知
    名度，所先行墊付之機票、住宿、車資及電話等費用計美金二萬一千零二十三點
    八元，應由被上訴人負擔；簽訂系爭協議書後，至八十六年十二月三十一日止，
    上訴人夫婦為被上訴人開拓國外市場所墊付之費用美金十五萬三千七百四十二點
    八二元，依兩造所簽訂之授權書（下稱系爭授權書）第五條約定，應由被上訴人
    負擔二分之一即美金七萬六千八百七十一點四一元，上訴人夫婦合計為被上訴人
    先行墊付美金九萬七千八百九十五點二一元，經與被上訴人所主張之系爭債權美
    金五萬元相抵銷後，被上訴人應返還上訴人夫婦美金四萬七千八百九十五點二一
    元。
  (二)被上訴人請求上訴人夫婦給付美金五萬元，其給付係屬可分，且系爭協議書及授
    權書亦未明示上訴人夫婦應就系爭美金五萬元各負全部給付之責任，是上訴人夫
    婦就該美金五萬元應平均分擔，上訴人至多僅應給付被上訴人美金二萬五千元。
三、證據：除援用原審立證方法外，並補聲請向經濟部國際貿易局調閱被上訴人於八
    十五年七月三日以後之進出口相關資料。
乙、被上訴人即反訴被告方面：
一、聲明：
（一）本訴部分：上訴駁回。
（二）反訴部分：反訴原告之反訴駁回。
二、陳述：除與原判決記載相同者，予以引用外，並補稱：
  (一) SICON RUBBER CO.,LTD.係被上訴人公司之英文名稱，自七十七年間設立時起即
     沿用至今。
  (二)上訴人夫婦與被上訴人簽訂系爭協議書前，雙方並未約定如何計算佣金，上訴人
    夫婦焉有可能為替被上訴人開拓國外市場而支出美金二萬一千零二十三點八元，
    上訴人主張該項費用應由被上訴人負擔，實屬無據；至簽訂系爭協議書後，上訴
    人夫婦為獲取佣金，因開拓國外市場所支出之費用，除有系爭協議書第五條所約
    定因某些特殊情況下所產生之額外費用，經雙方共同協商，被上訴人同意分擔之
    情形外，依系爭協議書第四條約定，應由上訴人夫婦自行負擔，是縱認上訴人所
    抗辯美金十五萬三千七百四十二點八二元係屬為被上訴人開拓國外市場所支出之
    費用，然上開費用既未經兩造共同協商，亦未經被上訴人同意分擔，上訴人片面
    主張被上訴人應分擔二分之一，亦屬無據。
三、證據：援用原審之立證方法。
      理      由
一、本件被上訴人主張：被上訴人經營電子產品製造業，為開拓國外業務，於八十五
    年七月三日與上訴人夫婦簽訂系爭協議書及授權書，約定由上訴人夫婦為被上訴
    人開拓海外業務，被上訴人按上訴人夫婦所仲介之每筆交易金額百分之八給付佣
    金，並預付營業準備金美金五萬元供上訴人夫婦充當開拓業務之用，再由其所得
    之每筆佣金中扣除百分之一點五返還，或於滿一年之日返還。上訴人夫婦於八十
    五年七月四日收受該美金五萬元，迄今已逾一年，自應將該美金五萬元返還與被
    上訴人等情，先位之訴：依系爭協議書第六條及第七條之約定，求為命上訴人給
    付美金五萬元及自起訴狀繕本送達之翌日起，至清償日止，按年息百分之五計算
    利息之判決；備位之訴：依共同侵權行為及解約後回復原狀之法律關係，求為命
    上訴人給付美金五萬元並加付法定遲延利息之判決（按：被上訴人於原審係請求
    上訴人夫婦連帶給付美金五萬元及自八十六年七月四日起算法定遲延利息－見原
    審卷五一頁背面及本院上更(一)字卷二六頁、二○二頁，原審裁定駁回被上訴人對
    愛德華‧查洛夫部分之訴，並判決上訴人應給付美金五萬元及自八十七年四月二
    十二日起算法定遲延利息，被上訴人就其利息請求敗訴部分，未據聲明不服）。
    上訴人則以：上訴人夫婦係與SICON  RUBBER CO.,LTD.簽訂系爭協議書及授權書
    ，被上訴人並非SICON  RUBBER CO.,LTD.，自不得依系爭協議書請求上訴人返還
    美金五萬元；系爭協議書係上訴人夫婦與SICON  RUBBER CO.,LTD.合作，並非由
    上訴人夫婦為被上訴人仲介交易機會，上訴人亦無詐欺或債務不履行之情形等語
    ，資為抗辯；併依民事訴訟法第四百四十六條第二項第三款規定，提起反訴主張
    ：上訴人夫婦於簽訂系爭協議書前，為替被上訴人開拓國外市場，到處拜訪國外
    廠商，搜尋商機，以打開被上訴人之國際知名度，所先行墊付之機票、住宿、車
    資及電話等費用計美金二萬一千零二十三點八元，應由被上訴人負擔；簽訂系爭
    協議書後，至八十六年十二月三十一日止，上訴人夫婦為被上訴人開拓國外市場
    所墊付之費用美金十五萬三千七百四十二點八二元，依系爭授權書第五條約定，
    應由被上訴人負擔二分之一即美金七萬六千八百七十一點四一元，上訴人夫婦合
    計為被上訴人先行墊付美金九萬七千八百九十五點二一元，經與被上訴人所主張
    之系爭債權美金五萬元相抵銷後，被上訴人應返還上訴人夫婦美金四萬七千八百
    九十五點二一元等情，求為命被上訴人給付美金四萬七千八百九十五點二一元，
    並自八十七年一月一日起加付法定遲延利息之判決。
二、經查被上訴人先位之訴主張被上訴人與上訴人夫婦簽訂系爭協議書及授權書，約
    定由上訴人夫婦為被上訴人開拓海外業務，被上訴人則按上訴人夫婦所仲介之每
    筆交易金額百分之八給付佣金，並預付營業準備金美金五萬元供上訴人夫婦充當
    開拓業務之用，再由上訴人夫婦所得佣金中扣除百分之一點五返還，或自上訴人
    夫婦收受系爭美金五萬元起一年返還之事實，業據其提出系爭協議書及授權書為
    證（見原審卷六四至六八頁），自堪認為真實。雖上訴人否認被上訴人為系爭協
    議書及授權書之當事人，惟查與上訴人夫婦簽訂系爭協議書及授權書者為SICON
    RUBBER  CO.,  LTD.，該公司營業所設於118-1,  Dah  Noan  Road, Tu  Cheng
    Hsiang,  Taipei  Hsien（見原審卷六四、六五、六七頁），而SICON   RUBBER
    CO.,LTD.係被上訴人公司之英文名稱，自七十七年十二月十九日設立登記時起，
    即沿用至今，且其營業所亦係設於台北縣土城市○○路一一八之一號，有經濟部
    國際貿易局進口廠商登記卡可稽（見本院上字卷三四、六三頁），與系爭協議書
    及授權書所記載之營業所相同，已足証明被上訴人確係系爭協議書及授權書之當
    事人。
三、次查兩造於系爭授權書第一條約定：被上訴人授權上訴人夫婦開拓海外業務；又
    於系爭協議書第一條約定：被上訴人同意以每筆交易總價之百分之八作為佣金支
    付上訴人夫婦；第三條約定：佣金付款方式為被上訴人收到每一筆個別交易之貨
    款同時立刻支付；第四條約定：各種與佣金支付相關之費用，由上訴人夫婦支付
    。綜上以觀，顯係約定由上訴人夫婦為被上訴人開拓國外市場，尋求國外交易機
    會，再由被上訴人按成交後之交易所得之一定比例給付上訴人夫婦佣金作為報酬
    ，性質上應屬仲介契約，上訴人辯稱係合作（合夥）契約，殊不足取。
四、復查兩造已於系爭協議書第六條約定：被上訴人須支付上訴人夫婦美金五萬元，
    以用來開發海外業務，且上訴人夫婦同意於收到每筆交易所收之數額全部中扣除
    百分之一點五以扣還此預付數額，上訴人夫婦有義務扣還其所收到之美金五萬元
    ；又於第七條約定：由被上訴人付予上訴人夫婦之營業準備金美金五萬元，自上
    訴人夫婦從被上訴人處收到此數額時起算，有效期間為一年。而上訴人夫婦係於
    八十五年七月四日收到該美金五萬元，迄未扣還分文，既為上訴人所不爭執，則
    上訴人夫婦依系爭協議書之上開約定，即有返還該美金五萬元與被上訴人之義務
    。惟按數人負同一債務，而其給付可分者，如未明示對於債務人各負全部給付之
    責任，應各平均分擔之，民法第二百七十一條第一項及第二百七十二條第一項規
    定甚明。本件上訴人係與其夫EDWARD  CHERNOFF共同簽訂系爭協議書，並共同受
    領該美金五萬元，而該項給付又屬可分，系爭協議書及授權書復未明示上訴人夫
    婦應就該美金五萬元各負全部給付之責任，是被上訴人依據系爭協議書之上開約
    定，僅得請求上訴人返還美金二萬五千元。又被上訴人先位之訴既屬有理由，自
    毋庸再就其備位之訴為審酌，附此敘明。
五、上訴人雖反訴主張伊夫婦於簽訂系爭協議書前，為替被上訴人開拓國外市場，到
    處拜訪國外廠商，搜尋商機，以打開被上訴人之國際知名度，所先行墊付之機票
    、住宿、車資及電話等費用計美金二萬一千零二十三點八元，應由被上訴人負擔
    ；簽訂系爭協議書後，至八十六年十二月三十一日止，上訴人夫婦為被上訴人開
    拓國外市場所墊付之費用美金十五萬三千七百四十二點八二元，依系爭授權書第
    五條約定，應由被上訴人負擔二分之一即美金七萬六千八百七十一點四一元云云
    ，並提出飯店收據、拜訪廠商資料、設計圖、外國廠商擬與被上訴人簽約之資料
    及墊支電話費之單據為證（見本院上字卷二○五至二八八頁），惟為被上訴人所
    否認。經查上訴人並不能舉証証明其於簽訂系爭協議書前所支付之機票、住宿、
    車資及電話等費用計美金二萬一千零二十三點八元，應由被上訴人負擔（見本院
    上更(一)字卷二○三頁），況上訴人夫婦與被上訴人簽訂系爭協議書前，雙方並未
    約定如何計算佣金，衡諸常情，上訴人夫婦焉有可能為替被上訴人開拓國外市場
    而支出上開費用，是上訴人主張該項費用應由被上訴人負擔，洵屬無據；至簽訂
    系爭協議書後，上訴人夫婦為獲取佣金，因開拓國外市場所支出之費用，除有系
    爭協議書第五條所約定因某些特殊情況下所產生之額外費用，經雙方共同協商，
    被上訴人同意分擔之情形外，依系爭協議書第四條約定，應由上訴人夫婦自行負
    擔（見原審卷六六頁），是縱認上訴人所抗辯上開美金十五萬三千七百四十二點
    八二元係屬為被上訴人開拓國外市場所支出之費用，然上開費用既未經兩造共同
    協商（為上訴人所不爭執－見本院上更(一)字卷二○三頁），亦未經被上訴人同意
    分擔，上訴人片面主張被上訴人應分擔二分之一，亦屬無據。
六、綜上所述，被上訴人依據系爭協議書第六條及第七條之約定，請求上訴人給付美
    金二萬五千元及自起訴狀繕本送達之翌日即八十七年四月二十二日起，至清償日
    止，按年息百分之五計算利息部分，自屬應予准許；至超過上開部分被上訴人之
    請求，即屬不應准許。原審就上開不應准許部分，為上訴人敗訴之判決，自有未
    合，上訴論旨指摘原判決此部分不當，求予廢棄改判，為有理由；就上開應予准
    許部分，為上訴人敗訴之判決，並無不合，上訴論旨指摘原判決此部分不當，求
    予廢棄改判，為無理由。另上訴人即反訴原告主張被上訴人即反訴被告應返還其
    美金九萬七千八百九十五點二一元既屬無據，即無從與被上訴人所主張之系爭債
    權美金五萬元相抵銷，從而上訴人即反訴原告請求被上訴人即反訴被告應給付美
    金四萬七千八百九十五點二一元及法定遲延利息，亦屬不應准許。
七、至兩造其餘攻擊或防禦方法及未經援用之証據，經本院斟酌後，認為均不足以影
    響本判決之結果，自無逐一詳予論駁之必要，併此敘明。
據上論結，本件上訴為一部有理由，一部無理由；反訴原告之反訴為無理由，依民事
訴訟法第四百五十條、第四百四十九條第一項、第七十八條、第七十九條但書，判決
如主文。
中      華      民      國    八十九    年      八      月    二十九    日
                                臺灣高等法院民事第十三庭
                                    審判長法  官  林  鄉  誠
                                          法  官  謝  碧  莉
                                          法  官  陳  駿  璧
右正本係照原本作成。
上訴人如不服本判決，應於收受送達後二十日內向本院提出上訴書狀，其未表明上訴
理由者，應於提出上訴後二十日內向本院補提理由書狀（均須按他造當事人之人數附
繕本）上訴時應提出委任律師或具有律師資格之人之委任狀；委任有律師資格者，另
應附具律師及格證書及釋明委任人與受任人有民事訴訟法第四百六十六條之一第一項
但書或第二項（詳附註）所定關係之釋明文書影本。
被上訴人不得上訴。
中      華      民      國    八十九    年      八      月    三十一    日
                                          書記官  鄭  淑  昀
附註：
民事訴訟法第四百六十六條之一（第一項、第二項）：
對於第二審判決上訴，上訴人應委任律師為訴訟代理人。但上訴人或其法定代理人具
有律師資格者，不在此限。
上訴人之配偶、三親等內之血親、二親等內之姻親，或上訴人為法人、中央或地方機
關時，其所屬專任人員具有律師資格並經法院認為適當者，亦得為第三審訴訟代理人
。


司法院資訊處製作；財團法人民間司法改革基金會備份。
